臺灣臺南地方法院民事判決
109年度訴字第1502號
原      告  莊曜禎  
訴訟代理人  郭宥妍  



被      告  熊永瑞  
訴訟代理人  熊建銘  
上列當事人間請求拆除地上物等事件，本院於民國110年2月1日
言詞辯論終結，判決如下：
    主  文
原告之訴駁回。
訴訟費用由原告負擔。　　
    事實及理由
一、按訴狀送達後，原告不得將原訴變更或追加他訴，但請求之
    基礎事實同一者，不在此限。民事訴訟法第255條第1項第2
    款定有明文。查原告起訴時原請求被告拆除坐落臺南市○○區
    ○○段00000地號土地(下稱系爭土地)上違法設置之圍籬及種
    植之地上物，並回復原狀。嗣於民國109年9月29日具狀變更
    為請求被告返還其名下坐落系爭土地上之舊有房屋，拆除設
    置在建物內之圍牆及種植之所有地上物，並將其水泥基座回
    復原狀，及拆除系爭土地與同段716地號土地相鄰之圍牆(本
    院卷第71頁)。後因現場履勘後發現系爭土地與同段716地號
    土地相鄰之圍牆已不復存在，遂於110年2月1日言詞辯論期
    日撤回此部分之請求，並確定聲明為：㈠被告應將坐落系爭
    土地上如臺南市鹽水地政事務所110年1月5日所測字第11000
    00335號函附土地複丈成果圖（即附圖)所示斜線面積範圍內
    之圍牆及植栽予以移除。㈡被告應將坐落系爭土地上原告名
    下舊有房屋之水泥基座回復原狀(本院卷第203頁)。經核原
    告上開訴之變更係本於其主張建物所有權排除侵害之同一基
    礎事實及請求權基礎，符合上開法條規定之情形，應予准許
    。
二、原告起訴主張：
  ㈠原告於108年間自母親郭宥妍(原名郭玫纖)移轉取得坐落系爭
    土地上之臺南縣○○鄉○○村00鄰000○0號未保存登記地上物(權
    利範圍全部，下稱系爭地上物)，被告為系爭土地之共有人
    ，權利範圍2781分之2181。詎被告未取得原告同意，擅自在
    系爭地上物內即如附圖(臺南市鹽水地政事務所110年1月5日
    所測字第1100000335號函附之土地複丈成果圖)所示斜線面
    積範圍內，設置圍籬及種植果樹，並破壞系爭土地上之水泥
    基座，顯已侵害原告之建物所有權，爰基於建物所有權排除
    侵害之法律關係，提起本件訴訟等語。
  ㈡並聲明：
　1.被告應將如附圖斜線面積範圍內之圍牆及植栽予以移除。
  2.被告應將其毀損坐落系爭土地上原告名下舊有房屋之水泥基
    座回復原狀。
三、被告則以：
  ㈠被告自93年起開始在系爭土地上耕種，期間原告曾以被告、
    訴外人王進華、王進隆為刑事被告向臺灣臺南地方檢察署(
    下稱臺南地檢署)提起竊佔告訴，經該署檢察官偵查後以109
    年度營偵字第1216號不起訴處分書為不起訴處分確定在案。
    又原告並無系爭土地所有權，且被告僅在系爭土地上之露天
    部分土地種植蔬果，使用土地範圍約4分之1，未逾被告之應
    有部分，亦未破壞系爭地上物之水泥基座，實未侵害原告之
    建物所有權等語，以資抗辯。
  ㈡並聲明：如主文所示。
四、兩造不爭執事項： 
  ㈠本件原告訴訟代理人郭宥妍(原名郭玫纖)前於90年間以訴外
    人王建智為被告提起訴訟請求履行契約，經本院於90年6月2
    0日以90年度重訴字第306號判決王建智應將坐落臺南縣○○鄉
    ○○段000地號土地所有權全部；同段715地號土地應有部分27
    81分之2181；同段715之1地號土地(即系爭土地)應有部分27
    81分之2181，暨坐落臺南縣○○鄉○○村00鄰000○0號建物所有
    權全部移轉登記與郭宥妍，並於90年7月25日確定在案。後
    因上開判決主文有誤，本院於90年12月13日以90年度重訴字
    第306號裁定將主文第1項關於「臺南縣○○鄉○○村00鄰000○0
    號建物」之記載，更正為「臺南縣○○鄉○○村00鄰000○0號建
    物」，另於93年3月2日以裁定將「臺南縣○○鄉○○村00鄰000○
    0號『建物』」，更正為「臺南縣○○鄉○○村00鄰000○0號『地上
    物』」(即本件之系爭地上物)。
  ㈡715地號土地所有權人現為本件原告莊曜禎(權利範圍2781分
    之2181)、訴外人王進華(權利範圍2781分之300)、王進隆(
    權利範圍2781分之300)；另系爭土地所有權人現為本件被告
    熊永瑞(權利範圍2781分之2181，93年12月7日因拍賣而取得
    )、訴外人王進華(權利範圍2781分之300)、王進隆(權利範
    圍2781分之300)。
  ㈢系爭地上物於62年4月14日初編門牌號碼(未辦理保存登記)，
    後於107年1月29日因行政區域調整為「臺南市○○區○○里○○00
    0號之2」。本件原告於108年4月19日向臺南市政府工務局申
    請建築法修正前系爭地上物(即臺南市○○區○○000○0號舊有建
    物，坐落柳營區661、715、715之1、716地號土地)合法一案
    ，經臺南市政府於108年6月3日以南市工使二字第108065138
    9號函文表示同意辦理，函文內容詳如本院卷第139、140頁
    所示。目前系爭地上物納稅義務人為本件原告莊曜禎。
  ㈣系爭土地及坐落其上之地上物現況，詳如109年11月26日履勘
    筆錄及現場照片即本院卷第159至185頁所示。
  ㈤本件原告前以熊永瑞、王進華、王進隆為被告，以上開人等
    於94年間在系爭715之1地號土地周圍架設鐵網方式竊佔土地
    ，向臺南地檢署提起竊佔告訴，經該署檢察官偵查後以109
    年度營偵字第1216號不起訴處分書為不起訴處分確定在案。
五、本院得心證之理由：
　㈠查本件原告訴訟代理人郭宥妍(原名郭玫纖)於90年間以訴外
    人王建智為被告提起訴訟請求履行契約，經本院於90年6月2
    0日以90年度重訴字第306號判決王建智應將坐落臺南縣○○鄉
    ○○段000地號土地所有權全部；同段715地號土地應有部分27
    81分之2181；同段715之1地號土地(即系爭土地)應有部分27
    81分之2181，暨坐落臺南縣○○鄉○○村00鄰000○0號建物所有
    權全部移轉登記與郭宥妍，並於90年7月25日確定在案。後
    因上開判決主文有誤，本院於90年12月13日以90年度重訴字
    第306號裁定將主文第1項關於「臺南縣○○鄉○○村00鄰000○0
    號建物」之記載，更正為「臺南縣○○鄉○○村00鄰000○0號建
    物」，另於93年3月2日以裁定將「臺南縣○○鄉○○村00鄰000○
    0號『建物』」，更正為「臺南縣○○鄉○○村00鄰000○0號『地上
    物』」(即本件之系爭地上物)。又訴外人王建智所有上開訴
    訟之土地(包括661、715、715-1地號土地，另系爭地上物因
    未辦理保存登記，因判決而移轉與郭宥妍，本件原告於108
    年間因郭宥妍移轉並登記為該地上物之納稅義務人)，於89
    年間遭本件原告莊曜禎聲請假扣押及強制執行查封拍賣，無
    法依上開判決移轉所有權與郭宥妍，其中訴外人王建智持有
    系爭土地權利範圍2781分之2181部分，經拍賣由本件被告熊
    永瑞於93年間拍定取得，另661地號(權利範圍：全部)、715
    地號(應有部分2781分之2181)由本件原告拍定取得。現系爭
    土地所有權人為本件被告熊永瑞(應有部分2781分之2181)、
    訴外人王進華(應有部分2781分之300)、王進隆(應有部分27
    81分之300)；另661地號土地為本件原告所有(權利範圍：全
    部)，715地號土地所有權人為本件原告(應有部分2781分之2
    181)、訴外人王進華(應有部分2781分之300)、王進隆(應有
    部分2781分之300)等情，有上開判決、裁定、土地謄本、異
    動索引及權利移轉證明書在卷可稽(本院卷第17、18、29至4
    2頁，訴訟及執行卷宗已逾保存期限，業經銷燬僅留判決、
    裁定及不動產權利移轉證書原本)，亦為兩造所不爭執，則
    系爭地上物及系爭土地(應有部分2781分之2181)、661地號(
    所有權全部)、715地號土地(應有部分2781分之2181)原均為
    訴外人「王建智」所有，因判決、查封拍賣及移轉而分別由
    本件原告取得系爭地上物、661地號、715地號(應有部分278
    1分之2181)土地所有權，另被告取得系爭土地(應有部分278
    1分之2181)之事實，即堪無訛。
　㈡原告固主張基於建物所有權排除侵害之法律關係提起本件訴
    訟，請求被告移除如附圖斜線面積範圍內之圍牆、植栽等地
    上物。惟原告僅有系爭地上物之事實上處分權，並無坐落之
    系爭土地所有權，依物權競合關係而論，除非原告坐落系爭
    土地上之系爭地上物有足以排除土地所有權人即被告使用之
    權利外，否則難謂其主張為有理由。雖依原告主張其取得系
    爭地上物之過程以觀，可得推定有民法第425條之1規定之情
    形(如下論述)。惟查：
　1.按民法第425條之1規定「土地及其土地上之房屋同屬一人所
    有，而僅將土地或僅將房屋所有權讓與他人，或將土地及房
    屋同時或先後讓與相異之人時，土地受讓人或房屋受讓人與
    讓與人間或房屋受讓人與土地受讓人間，推定在房屋得使用
    期限內，有租賃關係。其期限不受第449條第1項規定之限制
    」，雖以「所有權讓與」為明文，然未辦登記建物因無法辦
    理所有權移轉登記，而僅得以事實上處分權讓與，受讓人所
    取得之事實上處分權，較之所有權人之權能，實屬無異，依
    上開法條立法意旨，所謂「所有權讓與」，解釋上應包括就
    無法辦理所有權登記之土地或建物受讓事實上處分權之情形
    ，始符法意(最高法院99年度台上字第1723號判決意旨參照)
    。準此，本件系爭地上物雖未經辦理保存登記，惟依民法第
    425條之1規定及上開判決意旨，如符合法條規定之情形，仍
    得適用該法條而推定系爭地上物與系爭土地間有法定租賃權
    關係。然上開法條推定之法定租賃契約關係，並非無所期限
    ，必須在房屋(包括未保存登記建物)「得使用期限內」方得
    主張，如房屋(包括未保存登記建物)客觀上已無法使用，即
    不得再推定有法定租賃權關係存在，否則不論房屋(包括未
    保存登記建物)狀況為何，皆予推定有法定租賃權，不啻侵
    蝕土地所有權人權利之行使，亦有違上開法條規定之立法目
    的。
　2.查系爭地上物在系爭土地上坐落之情形，本院於109年11月2
    6日會同兩造及地政事務所測量人員至現場履勘，現況為：
　⑴系爭土地南側臨寬約4-6公尺舖設柏油之巷道(即同段724-2、
    724-5、724-4地號土地)，另北側須經由659-2地號舖設柏油
    之巷道，再通過同段715、或717地號土地，始可進入系爭土
    地。
  ⑵同段716地號土地現有鐵架、鐵皮屋頂(無牆壁)之建物坐落其
    上，目前荒廢無人使用，該土地與系爭土地相鄰處現況並「
    無」圍牆之地上物；另系爭土地目前有數個水泥基座，其上
    有鋼鐵搭建之柱體、無牆壁、無屋頂之地上物坐落其上，並
    「無」任何牆壁或圍牆設施，上開地上物現況破舊無人使用
    ，地上物水泥基座圈圍範圍內之土地，現有香蕉樹、破布子
    等植物種植其上。上述之水泥基座於現場無法判斷原狀為何
    ，被告當場表示水泥基座原狀即為現狀。
  ⑶同段661地號土地現有門牌號碼臺南市○○區○○村000○0號磚造1
    層透天厝坐落其上等情，有履勘筆錄、現場照片附卷可稽(
    本院卷第159至185頁)，而系爭地上物坐落系爭土地上之面
    積為651.93平方公尺乙節，亦有臺南市鹽水地政事務所110
    年1月5日所測字第1100000335號函文檢附之土地複丈成果圖
    （即附圖）在卷供查(本院卷第195、197頁)，上情復為兩造
    所不爭執，則依上開客觀情形堪可認定系爭地上物(指坐落
    系爭土地部分，不包括坐落其他土地)目前僅有鋼鐵搭建之
    柱體及水泥基座，四周並無牆壁、屋頂、圍牆等足以蔽風避
    雨之定著物，現況破舊無人使用之事實。基此，並觀諸本院
    核發之91執字第30931號不動產權利移轉證書，其上附表「
    備註」欄記載：「…十、…太康段213地號其上有未保存登記
    建物1棟，同段661、715、715-1其上有為工廠…另據債務人
    具狀陳稱661、715及715之1地號土地上之建物(即系爭地上
    物)為太原水泥工廠所有…」等語，及原告自承系爭地上物自
    點交後，即未再生產（水泥），僅有整理環境一語(本院卷
    第202頁)，足見坐落系爭土地上之部分系爭地上物原係為水
    泥工廠使用，於拍賣後即未繼續經營而荒廢相當時日，依現
    況及使用目的以觀，顯然已不得再供原建造目的使用至明。
　3.承上，系爭土地(被告應有部分2781分之2181)及系爭地上物
    原均為訴外人王建智所有，後因判決、拍賣而分別由被告及
    原告取得之事實，已如前述，此一情形依民法第425條之1規
    定，固可推定系爭地上物與系爭土地間有法定租賃權關係存
    在，惟系爭地上物（指坐落系爭土地部分）現況僅餘留水泥
    基座及鋼柱，並無牆壁、屋頂而屬一開放空間，且破舊無人
    使用而難可繼續為水泥工廠經營，已失其使用目的及功能，
    無從再依上開法條規定推定系爭地上物與系爭土地間有法定
    租賃權關係。故縱認原告因轉讓而取得系爭地上物之事實上
    處分權，然已不得以租賃關係而就該地上物坐落範圍內排除
    土地所有權人使用之權利，被告為系爭土地所有權人(應有
    部分2781分之2181)之一，當然即可基於所有權人地位而使
    用系爭土地，原告未有該土地所有權，自不得混淆及擴大其
    權利而排除被告使用；另系爭地上物坐落系爭土地範圍內，
    現況並無任何圍牆坐落其上，此觀諸上開履勘筆錄及現場照
    片自明。是原告訴之聲明第1項請求被告應將如附圖斜線面
    積範圍內之圍牆及植栽予以移除，為無理由，應予駁回。
　㈢原告固另主張系爭地上物之水泥基座遭被告毀損而請求被告
    回復原狀，惟此據被告所否認，則依民事訴訟法第277條規
    定自應由原告就上開事實負舉證責任。然原告僅片面為前揭
    之主張，並未提出其主張水泥基座遭毀損前之狀況，及被告
    毀損之客觀證據以為比對佐證，且系爭地上物之水泥基座，
    依現場履勘結果，仍留存而無法判斷有何原告主張被告之毀
    損行為。從而，原告訴之聲明第2項請求被告應將其舊有房
    屋之水泥基座(指系爭地上物坐落系爭土地上之水泥基座)回
    復原狀，亦屬無憑，並無可採。
六、綜上所述，系爭地上物並無排除系爭土地所有權人即被告使
    用之權利，如附圖斜線所示面積範圍內之水泥基座，原告亦
    未舉證有遭被告毀損之情形。從而，原告基於建物所有權人
    地位，請求：㈠被告應將如附圖斜線面積範圍內之圍牆及植
    栽予以移除。㈡被告應將其毀損坐落系爭土地上原告名下舊
    有房屋之水泥基座回復原狀，為無理由，均應駁回。
七、訴訟費用負擔之依據：民事訴訟法第78條。　　　　
中　　華　　民　　國　　110 　年　　2 　　月　　26　　日
                  民事第五庭  法  官　林勳煜
上列正本證明與原本無異。
如不服本判決，應於判決送達後20日內，向本院提出上訴狀並表
明上訴理由，如於本判決宣示後送達前提起上訴者，應於判決送
達後20日內補提上訴理由書（須附繕本）。
如委任律師提起上訴者，應一併繳納上訴審裁判費。
中　　華　　民　　國　　110 　年　　3 　　月　　2 　　日
　　　　　　　　　　　　　　　書記官  朱烈稽